臺灣彰化地方法院刑事裁定
110年度聲字第1042號
聲明異議人
即  受刑人  陳建安


                   （現於法務部○○○○○○○○○○○執                       行中）
上列聲明異議人即受刑人因詐欺案件，不服臺灣彰化地方檢察署
檢察官之指揮執行（107年度執沒字第65號），聲明異議，本院
裁定如下：
    主  文
聲明異議駁回。
    理  由
一、聲明異議意旨略以：聲明異議人即受刑人陳建安（下稱受刑
    人）因詐欺案件經臺灣彰化地方法院判決宣告應沒收犯罪所
    得共計新臺幣（下同）15萬5,500元（106年度簡字第1736號
    、106年度易字第1418號、106年度易字第520號），經臺灣
    彰化地方檢察署（下稱彰化地檢）檢察官以107年度執沒字
    第65號、107年度執沒字第1597號、107年度執沒字第1752號
    ，就受刑人於法務部○○○○○○○○○○○之保管金專戶（下稱本案
    保管戶）內之保管金及勞作金，執行犯罪所得之追徵，先後
    分別追徵293元、761元及2,613元，共計3,667元，惟依法務
    部行政執行署民國107年6月4日法矯署勤字第10705003180號
    函及109年7月17日行執綜字第10900096260號函，建議收容
    人每月生活需求費用金額標準為3,000元，且執行義務人在
    矯正機關之保管金及勞作金時，原則上酌留2個月生活必須
    費用，也就是應酌留6,000元，然本案保管戶每月餘額均在6
    ,000元以下，可見彰化地檢檢察官未遵照上開函示酌留2個
    月生活必要費用，嚴重影響受刑人的權益與生活，懇請依法
    暫緩執行，並歸還已遭追徵之款項。
二、經查，關於保管金及勞作金之執行方式，有下列函釋足供參
    考：
　㈠法務部矯正署107年6月4日法矯署勤字第10705003180號函釋
    略以：有關矯正機關收容人因受沒收、追徵犯罪所得或債權
    執行，需酌留生活需求費用，建議每月生活需求費用金額標
    準為3,000元，另考量具有特殊原因或其他醫療需求等因素
    ，而有再提高酌留費用必要，請檢察署、強制及行政執行機
    關依法個別審酌（本院卷第93頁）。
　㈡法務部行政執行署109年7月17日行執綜字第10900096260號函
    令各行政執行分署略以：執行義務人在矯正機關之保管金及
    勞作金時，原則上請酌留其2個月生活所必需之費用，但得
    審核個案狀況，在1至3個月範圍內伸縮之。上述函文並說明
    因行政執行法第26條準用強制執行法第52條之規定，而強制
    執行法第52條所定之查封方式，係以酌留2個月之生活所需
    物品、金錢為原則，例外可在1至3個月之範圍內予以調整，
    故法務部行政執行署轄下之人員在執行時，自應準用上述規
    定（本院卷第95至96頁）。
　㈢然法務部109年9月9日法檢字第10904510670號函之函釋略以
    ：   
　⑴依刑法第38條、促38條之1、第38條之2規定，沒收係指針對
    與犯罪具有關連性的特定物，剝奪其所有權而歸屬國庫或予
    以銷燬之刑罰；沒收犯罪所得係指因犯罪而獲有利益之情形
    ，針對該犯罪不法所得予以剝奪；追徵係指於裁判當時對於
    應沒收之物，事實上無法加予沒收時，令犯罪行為人繳納一
    定金額於國庫，藉以代替沒收之處分。沒收新制自獨立為專
    章後，性質上已非從刑，而係「準不當得利的衡平措施」，
    合先敘明（本院卷第98頁）。
　⑵針對檢察官執行沒收、追徵時，對收容人保管金及勞作金是
    否應準用強制執行法第52條第1項規定，考量刑事執行與民
    事債權、公法上金錢給付義務，具有本質上差異，自無須準
    用強制執行法第52條第1項規定酌留2個月，而貴署（指臺灣
    高等檢察署）既已提高每月標準為3,000元，且依監獄行刑
    法第46條、第49條規定，收容人在矯正設施內給養、醫療等
    生活必要費用多已由國家負擔，應已足敷其日常所需，倘個
    案有特殊醫療或其他需求，則應由收容人具狀向執行檢察官
    聲請，並由執行檢察官認定並調整酌留額度；至於認定之文
    件，可由提出聲請之收容人自行檢具或請矯正機關協助提供
    （本院卷第98至99頁）。
三、由上述函文可知，「保管金」與「勞作金」同可作為執行之
    標的。受刑人所引用之函文（即上述㈡所述之法務部行政執
    行署109年7月17日行執綜字第10900096260號函令），乃是
    針對「行政執行事件」，所指是對於「公法上金錢給付義務
    、行為或不行為義務之強制執行及即時強制」（行政執行法
    第2條參照），並非針對「犯罪所得」之沒收。依刑事訴訟
    法第470條第1項前段之規定，罰金、罰鍰、沒收及沒入之裁
    判，應依檢察官之命令執行之。是關於「犯罪所得」之沒收
    ，係由檢察官指揮，非由行政執行署之人員辦理，自非依據
    前揭㈡之函釋內容執行。又上述㈢之函釋內容已表明「犯罪所
    得之沒收」並未準用強制執行法第52條之規定，自無須依照
    「酌留2個月生活費」之原則執行，且另說明臺灣高等檢察
    既已提高每月標準為3,000元，且依監獄行刑法第46條、第4
    9條規定，收容人在矯正設施內給養、醫療等生活必要費用
    多已由國家負擔，應已足敷其日常所需，除非有例外需求，
    方得由受刑人具狀另聲請酌情提高之，可知檢察官執行指揮
    沒收犯罪所得時，仍以保留受刑人1個月（3,000元）之保管
    金及勞作金為原則。本案受刑人認應以保留2個月生活費為
    原則，乃係引用錯誤函文所致，顯有誤會。
四、經查，彰化地檢檢察官執行本院106年度簡字第1736號、106
    年度易字第1418號、106年度易字第520號（經臺灣高等法院
    臺中分院以107年度上易字第875號判決駁回上訴確定）等刑
    事判決，並以107年度執沒字第65號、107年度執沒字第1597
    號、107年度執沒字第1752號發函法務部○○○○○○○○○○○○○○○○○
    ○），指示於判決宣告沒收之犯罪所得範圍內，酌留3,000元
    後就本案保管戶內之保管金及勞作金予以扣款，上述執行指
    揮命令，均係針對確定判決所認定受刑人因犯罪而獲得之「
    15萬5,500元」，執行標的為「犯罪所得」，業經本院調取1
    07年度執沒字第65號執行卷宗查核無誤，並有本院106年度
    簡字第1736號、106年度易字第1418號、106年度易字第520
    號、臺灣高等法院臺中分院107年度上易字第875號刑事判決
    各1份在卷可稽。則依前揭說明，檢察官之執行指揮命令，
    若有保留受刑人一個月3,000元之生活費，並經監所確實依
    照指揮命令執行，應認與上述函釋內容尚無抵觸。至於受刑
    人作業所獲取之勞作金屬其額外收入，而保管金乃其本身或
    親友救濟受刑人之捐贈而為受刑人之財產，二者既均屬受刑
    人所有，自均得為檢察官執行沒收處分之抵償標的，上述款
    項雖非被告犯罪所得之原物，但沒收之追徵執行，係屬原物
    之替代執行，乃在終局剝奪犯罪人保有犯罪所得，自得為執
    行沒收處分之標的。又保管金固可由受刑人申請使用支付生
    活所需等項目，然非謂該保管金款項即全為受刑人生活所必
    需之款項，且為兼顧人權而酌留受刑人生活所需之金錢，係
    為維持其生活客觀上所必需，非因此而使其有寬裕之生活。
    本院審酌受刑人現既已於監獄執行，一切日常食宿，均由監
    獄提供，一般性花費不高，受刑人亦未具體說明有特殊醫療
    或其他需求，亦無指出檢察官執行指揮命令未保留受刑人一
    個月3,000元之生活必要費用。綜上所述，依前揭規定及說
    明，執行檢察官以受刑人本案保管戶內之保管金、勞作金，
    作為扣繳本案確定判決所宣告沒收之犯罪所得價額，於法並
    無不合。故應認受刑人異議並無理由，應予駁回。
據上論斷，應依刑事訴訟法第486條裁定如主文。
中　　華　　民　　國　　110 　年　　11　　月　　8 　　日
　　　　　　　　　刑事第四庭    法　官  黃玉齡　
以上正本證明與原本無異。 
如不服本裁定，應於裁定送達後五日內向本院提出抗告狀 (須附
繕本 )。
中　　華　　民　　國　　110 　年　　11　　月　　8 　　日
                                書記官  游峻弦